臺灣高等法院民事判決　八十九年度再易字第九八號
　　　再　審原告　　乙○○
　　　再　審被告　　壬○○
　　　再　審被告　　甲○○
　　　　　　　　　　辛○○
　　　　　　　　　　戊○○
　　　　　　　　　　己○○
　　　再　審被告　　庚○○
　　　　　　　　　　丙○○
　　　　　　　　　　丁○○○
　　　送達代收人　　劉鈞男律師
右當事人間請求侵權行為損害賠償事件，再審原告對於中華民國八十九年五月十六日
本院八十七年度重訴更(一)字第一號確定判決提起再審之訴，本院判決如左：
　　　主　　　文
再審之訴駁回。
再審訴訟費用由再審原告負擔。
　　　事　　　實
　　　理　　　由
四、按再審之訴，應於三十日之不變期間內提起，前項期間，自判決確定時起算，但
    再審之理由知悉在後者，自知悉時起算，為民事訴訟法第五百條第一項、第二項
    所明文規定，而所謂判決確定日如係對於第二審判決於上訴期間提起上訴者，其
    上訴因不合法而被以裁定駁回時，在該裁定確定前，尚無從斷定上訴為不合法。
    因之應於駁回上訴之裁定確定時，始知悉原判決確定，故對於該原判決提起再審
    之訴者，其提起再審之訴之不變期間，應自駁回上訴之裁定確定時起算，最高法
    院六十七年台抗字第四九五號著有判例。查再審原告於八十三年十月六日再審被
    告訴請損害賠償，經本院於八十六年九月十日以八十五年度重訴字第四二號裁定
    駁回，再審原告提起抗告後，由最高法院於八十六年十一月二十七日以八十六年
    度台抗字第五七七號裁定廢棄上開裁定，發回本院更為裁判，再經本院於八十九
    年五月十六日以八十七年度重訴更(一)字第一號判決駁回再審原告上開訴訟，再審
    原告於八十九年五月三十日收受該判決正本後，於八十九年六月十七日提起上訴
    ，並聲請訴訟救助，經最高法院於八十九年八月十一日以八十九年度台聲字第四
    一二號裁定駁回該聲請，並於八十九年九月二十一日以八十九年度台上字第二二
    八號裁定駁回再審原告之上訴於八十九年十月六日確定，此有上開裁定、判決、
    送達證書、確定證明書在卷佐證，並為兩造所不爭執，信屬實在。本件再審原告
    既於原確定判決於八十九年十月九日確定時起三十日內，即八十九年十一月二日
    提起本件再審之訴，依上開說明，自屬合法。
五、本件再審原告主張原確定判決認定再審原告被繼承人周清田與已故之陳火土於五
    十五年一月十五日就陳火土所有坐落台北縣淡金鎮○○段一之一地號、一之三地
    號應有部分四十八分之一，同段一、二、三、三之三、一之六、十一、十四、十
    五地號土地應有部分各八分之五共十筆土地訂立不動產買賣契約書無效，所引土
    地法第三十條及內政部五十三年九月十九日台內地字第一五四五一０號函，均無
    以該買賣契約或移轉所有權為無效之明文，而台灣省六十二年十二月十日民地技
    字第一三五九六三號函、內政部六十五年一月二十六日台內地字第六六四三六號
    函均於該契約成立後始頒布，無溯及效力，上開農地買賣無效，亦非法理必然，
    該確定判決即有積極適用土地法第三十條之顯然錯誤之再審事由云云。惟查：
　　(一)按民事訴訟法第四百九十六條第一項第一款所謂適用法規顯有錯誤，應以確定
      判決違背法令或現存判例解釋者為限（最高法院五十七年台上字第一０九一號
      判例參照），查民國六十四年修正前之土地第三十條明文規定：「私有土地所
      有權之移轉，其承受人以承受後能自耕者為限」，嗣於六十四年七月二十四日
      修正公布土地法第三十條規定：「私有農地所有權之移轉，其承受以能自耕者
      為限，並不得移轉為共有。但因繼承而移轉得為其共有，違反前項規定者，其
      所有權之移轉無效」，八十大年一月二十六日該條文經總統令修正刪除公布。
      本院八十七年度重訴更(一)字第一號確定判決認上開不動產買賣契約無效，首先
      引土地法第一項前段規定：「私有農地所有權之移轉，其承受以能自耕者為限
      」，而再審原告被繼承人周清田與已亡故之陳火土於五十五年一月十五日就上
      開土地訂立不動產買賣契約書，契約當事人間之法律關係，固應適用當時有效
      之土地法第三十條規定：「私有土地所有權之移轉，其承受人以承受人以承受
      後能自耕者為限」，該確定判決所引用土地法三十條規定雖與修正前土地法三
      十條之文字稍有不同，惟該判決認定前揭契書約定無效，除引五十五年度台上
      字第二七四五號判例外，尚引內政占部五十三年九月十九日台內地字第一五四
      五一０號函令參照台灣省實施耕者有其田放領耕地地價提前繳納獎勵辦法第十
      二條規定（見本院八十七年度重訴更(一)字第一號卷一二五頁正、背面）作為論
      斷之依據。況依司法行政部四六令民字第一三八八號函示：「查私有農地所有
      權之移轉，其承受人以承受後能自耕者為限，此於土地法第三十條著有明文，
      如有違反此項限制，依民法第七十一條規定，應歸無效，故法院受理以耕地為
      訴訟標的事件所為裁判，或成立調解、和解及強制執行事件就耕地實施拍賣時
      ，均應詳加調查其承受是否有自耕能力，以免違法：：：」；又司法行政部台
      （）函民０八七０號函辦理並兼復貴府（）府民地甲字第一０一九０六號
      函：「：：：二、土地法第三十條規定：私有農地所有權之移轉，其承受人以
      承受受能自耕者為限，係指農地所有權移轉以後繼續供農耕使用之情形而言：
      ：：」足見無論依六十四年七月二十四日修正前土地法三十條之規定或依六十
      四年七月二十四日修正後土地法第三十條第一項之規定，私有農地所有權移轉
      契約，以無自耕能力人為農地承受人，該契約因違反民法第七十一條之強制規
      定，或該契約無民法第二百四十六條第一項但書及第二項之情形外，以不能之
      給付為契約標的，該契約均為無效，此乃當時有效法令、函、釋一貫之見解，
      殊不因土地法第三十條先後有所修正而異其解釋，原確定判決援引上開法規、
      函　認定係爭買賣契約為無效，自不具民事訴訟法第四百九十六條第一項第一
      款之再審原因。
　　(二)次按
中　　　華　　　民　　　國　　九十一　　年　　　三　　　月　　 十四　　 日
　　　　　　　　　　　 台灣高等法院民事第十七庭
　　　　　　　　　　　　　 審判長法　官
　　　　　　　　　　　　　　　　 法　官
　　　　　　　　　　　　　　　　 法　官
右正本係正原本作成。
　　　　　　　　　　　　　　　　 書記官
中　　　華　　　民　　　國　　九十一　　年　　　三　　　月　　 十四　　 日
